【裁判字號】    92,上訴,1500
【裁判日期】    921008
【裁判案由】    違反槍砲彈藥刀械管制條例等
【裁判全文】
臺灣高等法院高雄分院刑事判決                  九十二年度上訴字第一五號
    上  訴  人
    即  被  告  甲○○
    選任辯護人  陳平如律師
右上訴人因違反槍砲彈藥刀械管制條例等案件，不服臺灣高雄地方法院九十二年度訴
字第六九八號中華民國九十二年六月二十五日第一審判決（起訴案號：臺灣高雄地方
法院檢察署九十一年度偵字第二六九七六號），提起上訴，本院判決如左：
    主  文
原判決撤銷。
甲○○共同偽造公印文，處有期徒刑月。扣案之偽造「黃錦享」身分證壹張，沒收
之。又未經許可，持有可發射子彈具有殺傷力之改造玩具手槍，處有期徒刑捌月，併
科罰金新台幣玖萬元，罰金如易服勞役，以銀元佰元即新台幣玖佰元折算壹日。扣
案具殺傷力之仿ＧＬＯＣＫ一七型半自動改造玩具手槍壹枝（含彈匣壹個，槍枝管制
編號0000000000號）、口徑八‧一ｍｍ改造子彈貳顆及口徑七‧九ｍｍ改
造子彈陸顆，均沒收之。應執行有期徒刑拾月，併科罰金新台幣玖萬元，罰金如易服
勞役，以銀元佰元即新台幣玖佰元折算壹日。扣案之偽造「黃錦享」身分證壹張、
具殺傷力之仿ＧＬＯＣＫ一七型半自動改造玩具手槍壹枝（含彈匣壹個，槍枝管制編
號0000000000號）、具殺傷力口徑八‧一ｍｍ改造子彈貳顆及口徑七‧九
ｍｍ改造子彈陸顆，均沒收之。
    事  實
一、甲○○前於民國八十二年間，因違反妨害兵役治罪條例案件，經臺灣高等法院判
    處有期徒刑四月確定（嗣至九十一年十二月三十日始易科罰金執行完畢，不構成
    累犯），惟屢經傳喚拒不到案接受執行，而於八十九年三月二十七日遭臺灣板橋
    地方法院檢察署通緝。甲○○於九十年間七月間，在位於台北市○○○路○段之
    「紐約城市ＰＵＢ」內，得知綽號「阿弟」之不詳姓名年藉成年男子有偽造國民
    身分證之能力，因其遭通緝為應付警方之盤查，竟與綽號「阿弟」之人共同基於
    偽造公印文及特種文書之犯意聯絡，先由甲○○在其任職之台南市○○路○段二
    七一號辦公處所內，向不知情之人事部門某員工取得黃錦享之國民身分證影本一
    紙後，嗣持上開身分證影本連同其自身之相片二張，於九十年七月間某日，在上
    開「紐約城市ＰＵＢ」內交付予「阿弟」，由「阿弟」在不詳時間、地點，依所
    取得「黃錦享」之個人資料，以將甲○○之相片黏貼在所偽造之「黃錦享」國民
    身分證上之方式，偽造「黃錦享」之國民身分證一張，並於其上分別偽造「內政
    部印」及「臺南市政府」（鋼印）之公印文各一枚，一星期後，甲○○又至上開
    「紐約城ＰＵＢ」內，以新台幣（下同）六萬元之代價交付予「阿弟」，「阿弟
    」乃交付甲○○上開偽造之「黃錦享」國民身分證一枚，而共同偽造黃錦享之國
    民身分證，足生損害於戶政機關對於戶籍資料管理之正確性及黃錦享本人。
二、甲○○復未經許可，於九十一年九月間，因綽號「阿川」之不詳姓名年籍成年男
    子，缺錢跑路，至甲○○經營位於台南市○○路○段一○○號之「鏢棧複合式餐
    飲ＰＵＢ」內，要求甲○○提供二十萬元之跑路費，甲○○為顧及店內安全，遂
    應允給付「阿川」十萬元，「阿川」則將其持有具殺傷力之可發射子彈仿ＧＬＯ
    ＣＫ１７型半自動改造手槍一支（含彈匣一個，槍枝管制編號：0000000
    000號）及具殺傷力之由玩具金屬彈殼加裝直徑約八‧一ｍｍ、七‧九ｍｍ金
    屬彈頭而成改造子彈各四顆、九顆，交付予甲○○充作借款之擔保，並陳稱日後
    還錢時，會將上開槍、彈取回。甲○○明知其他可發射子彈具有殺傷力之改造手
    槍及有殺傷力之子彈，均屬槍砲彈藥刀械管制條例所列管之違禁物，非經中央主
    管機關許可，不得非法持有，為使「阿川」日後還錢時可順利取回上開槍、彈，
    竟予收受而持有之，並將上開槍、彈藏放於其所經營之上開店內保險箱中，嗣因
    該店結束營業，甲○○乃於同年十一月下旬某日，將上開槍、彈移置其位於高雄
    市○○區○○路三號六樓住處臥室床舖旁之第一層矮櫃抽屜中，而於九十一年十
    二月五日十八時五十分許，經警在高雄市○○區○○路三四七號同盟一路停車場
    內查獲甲○○因違反妨害兵役案件遭臺灣板橋地方法院檢察署檢察官通緝時，甲
    ○○於未被有偵查犯罪職權之機關或公務員發覺前，主動向台南縣警察局麻豆分
    局警員陳豐霈坦承有偽造上開「黃錦享」之國民身分證及持有上開槍、彈之行為
    ，自首而接受裁判，並於甲○○身上扣得偽造之「黃錦享」國民身分證一枚，另
    由甲○○帶同警方至其高雄市○○區○○路三號六樓住處起獲前開槍、彈。
三、案經臺南縣警察局麻豆分局移送臺灣高雄地方法院檢察署檢察官偵查起訴。
    理  由
一、訊據上訴人即被告甲○○對於右揭以六萬元之代價委由綽號「阿弟」之人偽造貼
    有其相片之「黃錦享」國民身分證，以逃避因遭通緝之盤查及扣案之槍、彈係綽
    號「阿川」之人因缺錢跑路，要求其提供二十萬元之跑路費，其為顧及店內安全
    而給予十萬元，「阿川」則將上開槍、彈交付作為借款之擔保，並陳稱日後還錢
    會將槍、彈取回，其才收受持有該槍、彈等事實，均坦承不諱，核與證人黃錦享
    之指述及證人即查獲本件之警員陳豐霈於原審證述之情節，大致相符；並有偽造
    之黃錦享國民身分證一張、改造手槍一支（含彈匣一個）、改造子彈十三顆扣案
    可稽及台南縣警察局麻豆分局搜索扣押筆錄、扣押物品目錄表、現場照片十張附
    足佐；該扣案之國民身分證一張，經送法務部調查局鑑定結果，認：「送驗『黃
    錦享』名義之國民身分證，其紙張、油墨、印刷、膠膜、鋼印均與樣本不符，研
    判為偽造之身分證」等語，有該局九十二年五月八日調科貳字第○九二○○一三
    四九○○號鑑定通知書一紙在卷可憑（見原審卷第三五頁），足認被告上開自白
    稱其提供黃錦享之國民身分證影本連同其自身之相片二張交付予綽號「阿弟」之
    人，由「阿弟」偽造貼有其照片之偽造「黃錦享」國民身分證等情，堪信為真實
    ，應可採信。另上開由被告帶同在其高雄市○○區○○路三號六樓住處起獲之手
    槍一支及子彈十三顆，經送請內政部警政署刑事警察局鑑定結果：「一、送鑑改
    造九○手槍一枝（槍枝管制編號0000000000號），認係由仿ＧＬＯＣ
    Ｋ一七型半自動手槍製造之玩具手槍換裝土造金屬槍管而成之改造手槍，認具有
    殺傷力。二、送鑑九○手槍子彈十三顆，其中四顆，認均係由玩具金屬彈殼加裝
    直徑約八‧一ｍｍ金屬彈頭而成之改造子彈，經取樣二顆實際試射，均可擊發，
    認均具殺傷力；其餘九顆，認均係由玩具金屬彈殼加裝直徑約七‧九ｍｍ金屬彈
    頭而成之改造子彈，經取樣三顆實際試射，均可擊發，認均具殺傷力」等情，亦
    有該局九十二年一月二十七日刑鑑字第○九一○三三一○一八號槍彈鑑定書一份
    在卷可參（見偵查卷第十六至二三頁），堪認上開扣案之槍、彈（含業已擊發）
    ，均具有殺傷力，分別屬槍砲彈藥刀械管制條例第四條第一款、第二款查禁之槍
    枝、彈藥，是被告上開自白稱其受綽號「阿川」之人交付而持有該槍、彈等語，
    核與事實相符，亦堪採信。被告嗣於本院雖辯稱：是「阿川」硬要把槍、彈放在
    我這邊，並說以後會拿錢來還，我不敢隨便交給別人，當時我又被通緝，所以也
    不敢拿去向警方報繳，後來被警察查獲後，我就主動向警方說明有這些槍、彈，
    沒有持有之故意云云。惟按刑法上之持有，僅需將物品置於自己實力管領支配之
    下即足當之，至持有之動機、意圖為何，除法律別有規定（如基於販賣之意圖而
    持有毒品、基於供犯罪所用而持有槍彈等罪），仍須就行為人主觀上是否具備該
    意圖要件另予認定之情形外，其持有之動機目的為何，均非所問。被告雖係因綽
    號「阿川」之人索取跑路費後，自行將該槍、彈交付予其作為以後還錢之擔保，
    但其若無接受質押之意，自可拒絕收受，衡情該「阿川」之人應無強行留置上開
    槍、彈之必要；又其收受槍、彈後如有報繳之意，雖在通緝中，仍可循匿名方式
    告知警方報繳即可，豈有於該店結束營業後，仍將槍、彈從台南移置於其高雄住
    處繼續藏放之理？是其辯稱無持有之故意云云，實悖於常情，不足採信。本件事
    證明確，被告右揭犯行，洵堪認定。
二、按刑法第二百十二條所稱關於品行、能力、服務或其他相類之證書、介紹書，係
    指除例示性規定以外，所有公私機關所發給有關品行、能力、服務或其他相類之
    證書、介紹書而言，屬概括性規定，國民身分證係關於身分之證明文件，是為上
    開規定之特種文書；而「內政部印」及「臺南市政府」之印文（鋼印）則屬刑法
    第二百十八條第一項規定表示內政部及政府公署之公印文。次按所謂「手槍」係
    指各國合法武器工廠，為殺敵、獵物、攻擊、防禦等目的所生產、製造之各類槍
    械；而槍砲彈藥刀械管制條例第十一條之「其他可發射金屬或子彈具有殺傷力之
    各式槍砲」，係指改造模型槍以外經製造、改造具殺傷力之其他槍枝，是以玩具
    槍改造並具殺傷力者亦屬之。本件扣案之槍枝一支（槍枝管制編號000000
    0000號），既係由仿ＧＬＯＣＫ一七型半自動手槍製造之玩具手槍換裝土造
    金屬槍管而成之改造手槍，應屬槍砲彈藥刀械管制條例第四條第一項第一款及第
    十一條所規定之「其他可發射金屬或子彈具有殺傷力之各式槍砲」。又按槍砲彈
    藥刀械管制條例第四條第一項第二款之「彈藥」，係指前款各式槍砲所使用之砲
    彈、子彈及其他具有殺傷力或破壞性之各類炸彈、爆裂物。上開槍砲、彈藥，依
    同條例第五條之規定，非經中央主管機關許可，不得製造、販賣、運輸、轉讓、
    出租、出借、持有、寄藏或陳列。是核被告提供黃錦享國民身分證影本連同其自
    身之相片二張交付予綽號「阿弟」之人偽造貼有其照片之偽造「黃錦享」國民身
    分證及偽造其上之「內政部印」、「臺南市政府」公印文之行為，係犯刑法第二
    百十二條之偽造特種文書罪及同法第二百十八條第一項之偽造公印文罪（尚無證
    據足資證明有偽造公印之犯行）。被告與綽號「阿弟」之人，就偽造「黃錦享」
    國民身分證（含其上之公印文）之犯行，彼此間有犯意聯絡與行為分擔，均為共
    同正犯。被告同時偽造「內政部印」公印文及「臺南市政府」之公印文（鋼印）
    各一枚，係以一行為接續為之，且其所侵害之法益均為國家法益，應為單純一罪
    。又按偽造國民身分證並偽造內政部公印加蓋其上者，依司法院院解字第三○二
    ○號解釋及司法院大法官會議釋字第八十二號解釋，應成立刑法第二百十二條及
    第二百十八條第一項之罪，並依同法第五十五條從一重處斷，最高法院八十一年
    度台上字第一二二六號判決意旨可資參照，是被告所犯上開偽造特種文書與偽造
    公印文二罪間，有方法結果之牽連關係，應論以較重之偽造公印文罪；公訴人雖
    漏未論及刑法第二百十八條第一項之偽造公印文罪嫌，然此部分與起訴論罪之偽
    造特種文書罪間，有牽連犯之裁判上一罪關係，已如前述，本院自得併予審理。
    另被告未經許可，持有上開改造槍、彈之行為，係犯槍砲彈藥刀械管制條例第十
    一條第四項、第十二條第四項之未經許可持有改造手槍及子彈罪。公訴人雖認被
    告此部分係犯該條例同條項之未經許可寄藏改造手槍及子彈罪嫌，然按槍砲彈藥
    刀械管制條例第七條第四項及第十一條第三項（現行法為十一條第四項），係將
    「持有」與「寄藏」予以分別規定處罰，受人委託代為保管之受「寄」代「藏」
    行為，即屬「寄藏」之範疇，其代為保管本身所為之「持有」，則係「寄藏」之
    當然結果（最高法院八十二年台上字第六七三四號判決參照），故寄藏行為，必
    須行為人在主觀上有寄藏之犯意，在客觀上有代保管或藏匿之行為。本件被告係
    因綽號「阿川」之人索取跑路費後，自行將該槍、彈交付予其作為以後還錢之擔
    保，被告係基於類似質權之性質而占有該槍、彈，其目的在擔保「阿川」清償債
    款時之返還，而非為「阿川」保管及隱匿，此據其供陳甚明，自與寄藏之要件不
    符，不應成立未經許可寄藏改造手槍及子彈罪，此部分公訴人所認尚有未洽，應
    予指明，惟因二者均屬上開條例同條項之行為，自無庸諭知變更法條，附此敘明
    。被告以一持有行為，同時持有上開手槍及子彈，為一個持有行為而犯未經許可
    持有可發射子彈具有殺傷力之改造玩具手槍罪及未經許可持有子彈罪，為想像競
    合犯，應依刑法第五十五條前段之規定，從一重論以未經許可持有可發射子彈具
    有殺傷力之改造玩具手槍罪。被告所犯上開偽造公印文及非法持有可發射子彈具
    有殺傷力之改造玩具手槍二罪間，犯意各別、行為互殊，應予分論併罰。又被告
    係於犯罪未發覺前，就其所犯上開二罪，均向警察機關自首而接受裁判，並報繳
    其所持有之全部槍、彈等情，業據證人即查獲本件之警員陳豐霈於原審證述明確
    ，復有被告警訊筆錄記載屬實，故就被告所犯刑法第二百十八條第一項之偽造公
    印文罪部分，依刑法第六十二條前段減輕其刑、就被告所犯槍砲彈藥刀械管制條
    例罪部分，依同條例第十八條第一項前段之規定，減輕其刑。公訴人未就被告所
    犯刑法第二百十八條第一項之罪部分，認係符合自首之要件，尚有未洽；另公訴
    人認被告所犯槍砲彈藥刀械管制條例罪部分，業經台南縣警察局麻豆分局與內政
    部警政署刑事警察局發覺被告涉嫌持有手槍之犯行，並經長期佈線調查而查獲本
    案，不符同條例第十八條第一項前段自首之規定。然按刑法第六十二條所謂發覺
    ，固非以有偵查犯罪權之機關或人員確知其人犯罪無誤為必要，而於對其發生嫌
    疑時，即得謂為已發覺；但此項對犯人之嫌疑，仍須有確切之根據得為合理之可
    疑者，始足當之，若單純主觀上之懷疑，要不得謂已發生嫌疑；又所謂發覺，係
    指有偵查犯罪職權之公務員已知悉犯罪事實與犯罪之人而言，而所謂知悉，固不
    以確知其為犯罪之人為必要，但必其犯罪事實，確實存在，且為該管公務員所確
    知，始屬相當。如犯罪事實並不存在而懷疑其已發生，或雖已發生，而為該管公
    務員所不知，僅係推測其已發生而與事實巧合，均與已發覺之情形有別（最高法
    院七十二年台上字第六四一號及七十五年台上字第一六三四號判例參照）。
    經查，證人陳豐霈於原審證述：「當初我們是配合刑事警察局鎖定被告的兵役通
    緝，另外我們也接獲線報說被告可能藏有槍械．．．。」、「當初線報只有知道
    被告可能藏有槍彈，也不知道他槍彈放在何處，也無法證實被告是否確有持有槍
    彈。」等語（見原審卷第二八頁），足認警方並無確切之根據得為合理之可疑，
    僅有單純主觀上之懷疑，揆諸上開判例意旨，應認被告業已符合自首之要件，公
    訴人此部分所認，亦有未當，應予敘明。
三、原審就被告予以論罪科刑，固非無見，惟查：(一)被告係因綽號「阿川」之人索取
    跑路費後，自行將該槍、彈交付予其作為以後還錢之擔保，其真意係基於類似質
    權之性質而占有該槍、彈，目的僅在擔保「阿川」清償債款時之返還，而非為「
    阿川」保管及隱匿，自與寄藏之要件不符，應成立未經許可持有改造手槍及子彈
    罪，原審仍認被告係犯未經許可寄藏改造手槍及子彈罪，已有未洽。(二)原判決就
    被告所犯偽造特種文書罪與偽造公印文罪間，認有方法結果之牽連關係，已論以
    較重之偽造公印文罪處斷，其後再與非法持有（原判決誤認為寄藏）其他可發射
    子彈具有殺傷力之手槍罪間，認應分論併罰時，卻仍論以被告所犯上開偽造特種
    文書及其他可發射子彈具有殺傷力之手槍罪，應予併合處罰，顯有矛盾，亦有未
    合。被告上訴意旨，指摘原判決量刑過重而有不當，雖無足取，惟原判決既有上
    開可議之處，自應由本院予以撤銷改判。爰審酌被告為躲避警方通緝，竟與綽號
    「阿弟」之人共同偽造前揭國民身分證及公印文，足生損害於內政部及戶政機關
    對國民身分證件管理之正確性及「黃錦享」本人，又被告持有改造手槍及子彈，
    具有殺傷力，值此槍彈氾濫時機，不法之徒擁槍自重，其所為對社會有潛在危險
    性，威脅社會秩序及人民之生命、身體安全，惟念其尚未持上開偽造身分證件用
    以行使，所生危害尚屬輕微，且被告係受綽號「阿川」之人強索金錢而收受持有
    上開槍、彈，犯後坦承犯行，態度良好等一切情狀，量處如主文第二項所示之刑
    ，並就罰金部分諭知易服勞役之折算標準及定其應執行刑，以資懲儆。扣案之「
    黃錦享」之身分證一張，為被告所有，係供被告犯罪所用之物，依刑法第三十八
    條第一項第二款，併予宣告沒收；至上開偽造國民身分證上偽造之「內政部印」
    、「臺南市政府」公印文各一枚，不問屬於犯人與否，原應依刑法第二百十九條
    規定宣告沒收，惟因該偽造之公印文乃為上開偽造國民身分證之一部分，無從分
    離，即無再另行宣告沒收之必要；另扣案之改造玩具手槍一枝（含彈匣一個，槍
    枝管制編號0000000000號）、口徑八‧一ｍｍ改造子彈二顆、口徑七
    ‧九ｍｍ改造子彈六顆，分別係槍砲彈藥刀械管制條例第四條第一項第一、款之
    槍砲、彈藥，均屬違禁物，不問屬於犯人與否，均應依刑法第三十八條第一項第
    一款規定併予宣告沒收；至扣案之口徑八‧一ｍｍ改造子彈二顆、口徑七‧九ｍ
    ｍ改造子彈三顆，共計五顆，已因試射而滅失，爰不為沒收之諭知，附此敘明。
據上論斷，應依刑事訴訟法第三百六十九條第一項前段、第三百六十四條、第二百九
十九條第一項前段、槍砲彈藥刀械管制條例第十一條第四項、第十二條第四項、第十
八條第一項前段，刑法第十一條、第二十八條、第二百十二條、第二百十八條第一項
、第五十五條、第五十一條第五款、第六十二條前段、第四十二條第二項、第三十八
條第一項第一款、第二款，罰金罰鍰提高標準條例第二條，現行法規所定貨幣單位折
算新臺幣條例第二條，判決如主文。
本案經檢察官林應華到庭執行職務。
中    華    民    國      九十二      年      十      月     八   日
                              臺灣高等法院高雄分院刑事第八庭
                                  審判長法官  郭雅美
                                        法官  江泰章
                                        法官  裕斗
右正本證明與原本無異。
如不服本判決應於收受本判決後十日內向本院提出上訴書狀，其未述上訴理由者，
並得於提起上訴後十日內向本院補提理由書狀（均須按他造當事人之人數附繕本)「
切勿逕送上級法院」。
                                      書記官  吳福連
中    華    民    國      九十二      年      十      月     八   日
附錄本案論罪法條：
槍砲彈藥刀械管制條例第十一條第四項：
未經許可，持有、寄藏或意圖販賣而陳列第一項所列槍砲者，處一年以上七年以下有
期徒刑，併科新台幣七百萬元以下罰金。
槍砲彈藥刀械管制條例第十二條第四項：
未經許可，持有、寄藏或意圖販賣而陳列子彈者，處五年以下有期徒刑，併科新台幣
三百萬元以下罰金。
刑法第二百一十八條第一項
偽造公印或公印文者，處五年以下有期徒刑。


司法院資訊處製作；財團法人民間司法改革基金會備份。
